---
title: "HW5Selezneva"
output: html_document
date: "2024-04-10"
---

```{r setup, include=FALSE}
knitr::opts_chunk$set(echo = TRUE)
```

# Загрузка библиотек

```{r}
library(dplyr)
library(ggplot2)
library(car)
library(lmtest)
library(corrplot)
library(survival)
library(survminer)
library(ggsurvfit)
```

# Загрузка датасета

```{r}
cancer_df <- read.csv("wisconsin_breast_cancer.csv")
```

Проверяем параметры данных

```{r}
str(cancer_df)
```

```{r}
# Проверка наличия пропущенных значений
colSums(is.na(cancer_df))
```

Пропущенных значений нет

# Задание 1 (2балла)

-   Создайте регрессионную модель, которая бы описывала связь среднего радиуса опухоли и средней площади (а), среднего периметра (б), средней симметричности (в).
-   Постройте графики, на которых отразите регрессионную прямую, и прокомментируйте свои находки.

### Проверка предпосылок для модели

-   Матрица корреляций

```{r}
# Построение матрицы корреляций
cor_matrix <- cor(cancer_df[, c("radius_mean", "area_mean", "perimeter_mean", "symmetry_mean")], use = "complete.obs")
print(cor_matrix)

```

Вывод: Как мы видим, существует очень сильная положительная корреляция между radius_mean и area_mean; radius_mean и perimeter_mean. И слабая или почти отсутсвующая (положительная, хотя по scatter-plot просматривается отрицательный тренд, и линейная модель выдает отрицательный коэффициент при факторе) корреляция между radius_mean и symmetry_mean.

Также имеется очень сильная положительная корреляция между предикторами area_mean и perimeter_mean. ( что указывает на мультиколлинеарность) какой-то из этих факторов нужно исключить, а именно тот , который меньше коррелирует с таргетом (area_mean).

```{r}
# Построение тепловой карты
corrplot(cor_matrix, method = "color", type = "upper", order = "hclust", 
         tl.col = "black", tl.srt = 45, 
         addCoef.col = "black", # Добавление значений корреляции
         diag = FALSE) # Не показывать диагональ
```

-   VIF коэффициенты

```{r}
# Построение модели линейной регрессии для трех факторов
model <- lm(radius_mean ~ area_mean + perimeter_mean + symmetry_mean, data = cancer_df)

# Расчет VIF
vif_values <- vif(model)
print(vif_values)
```

Вывод: VIF коэффициенты для area and perimeter mean подтверждают наличие мультиколлинеарности.

-   Коэффициенты детерминации

```{r}
# Выбор переменных для анализа
variables <- c("radius_mean", "area_mean", "perimeter_mean", "symmetry_mean")
data <- cancer_df[variables]

# Инициализация матрицы для результатов R-квадратов
rsq_matrix <- matrix(NA, nrow = length(variables), ncol = length(variables), 
                     dimnames = list(variables, variables))

# Вычисление R-квадратов для всех пар переменных
for (i in 1:length(variables)) {
  for (j in 1:length(variables)) {
    if (i != j) {
      model <- lm(as.formula(paste(variables[i], "~", variables[j])), data = data)
      rsq_matrix[i, j] <- summary(model)$r.squared
    } else {
      rsq_matrix[i, j] <- 1  # Диагональные элементы равны 1, т.к. переменная идеально предсказывает сама себя
    }
  }
}

print(rsq_matrix)
```

Вывод: Эта матрица подтверждает сильную взаимосвязь между размерными параметрами опухоли (радиус, площадь, периметр), что логично, учитывая их природу. С другой стороны, средняя симметричность почти не связана с этими размерными параметрами, что указывает на то, что симметричность опухоли определяется другими факторами, не связанными напрямую с ее размером. Также R-squared описывает процент вариабельности описанный отношением факторов и radius_mean.

### Построение графиков рассения для каждой переменной и зависимой пременной

```{r}
# Диаграмма рассеяния между средним радиусом и средней площадью
ggplot(cancer_df, aes(x = area_mean, y = radius_mean)) +
  geom_point() +
  theme_minimal() +
  labs(title = "Средняя площадь vs Средний радиус", x = "Средняя площадь", y = "Средний радиус")

# Диаграмма рассеяния между средним радиусом и средним периметром
ggplot(cancer_df, aes(x = perimeter_mean, y = radius_mean)) +
  geom_point() +
  theme_minimal() +
  labs(title = "Средний периметр vs Средний радиус", x = "Средний периметр", y = "Средний радиус")

# Диаграмма рассеяния между средним радиусом и средней симметричностью
ggplot(cancer_df, aes(x = symmetry_mean, y = radius_mean)) +
  geom_point() +
  theme_minimal() +
  labs(title = "Средняя симметричность vs Средний радиус", x = "Средняя симметричность", y = "Средний радиус")
```

Вывод:

Связь между средним радиусом и средней площадью нелинейная, так как не следуют четкой линии. При построении модели линейной регресси, такая модель может иметь меньший bias чем идеальная прямая, но большую вариабельность при применении на тестовом датасете. Также мы можем быть больше уверенны в модели для ментших значений, чем для более высоких значений, так как плотность наблюдений для высоких значений разряжена.

Связь между средним периметром и мредним радиусом имеет линейную зависимость. Но вариабельность данных от вписанной линии имеет место быть. Так же как и более разряженная плотность наблюдений для более высоких значений.

Средняя симметричность и средний радиус, невозможно смоделировать линейной моделью.

Это также подвтерждает, что исключать из модели стоит area_mean в силу менее линейного тренда. Что говорит о том, что в принципе пригодно только perimeter_mean, для построения удовлетворительной модели, которая опишет 99% вариабельности. Но это не говорит о том, что не существует других факторов косвенно влияющих на radius_mean, которые влияют на perimeter_mean, так как это взаимосвзяь а не причино-следственная связь.

### Построение модели для всех трех факторов

```{r}
# Построение модели линейной регрессии для трех факторов
model <- lm(radius_mean ~ area_mean + perimeter_mean + symmetry_mean, data = cancer_df)

summary(model)
```

### Коэффициенты (Estimate)

-   **(Intercept) 2.0101598**: Константа модели указывает, что при нулевых значениях всех независимых переменных средний радиус будет равен примерно 2.01. Это теоретическое значение, поскольку независимые переменные не могут быть одновременно равны нулю в данном контексте. И интерпретировать его не стоит в прямом смысле.

-   **area_mean 0.0007378**: Коэффициент для средней площади показывает, что при увеличении средней площади на одну единицу, средний радиус увеличивается на 0.0007378 единиц, при условии, что остальные переменные остаются постоянными.

-   **perimeter_mean 0.1350754**: Коэффициент для среднего периметра значительно больше и указывает, что увеличение среднего периметра на одну единицу приводит к увеличению среднего радиуса на 0.1350754 единицы, что говорит о сильной взаимосвязи между этими переменными.

-   **symmetry_mean -4.3541675**: Отрицательный коэффициент для средней симметричности показывает, что увеличение средней симметричности на одну единицу приведет к уменьшению среднего радиуса на 4.3541675 единиц, что является довольно значительным влиянием.

### Статистическая значимость (Pr(\>\|t\|))

Все переменные имеют очень низкие p-значения (менее 2.2e-16 для периметра и симметричности, 2.16e-07 для площади), что указывает на их статистическую значимость в модели, при alpha = 0.05 Это означает, что изменения в этих переменных значимо влияют на средний радиус опухоли.

### Остатки

Распределение остатков показывает, что медиана близка к 0 (0.01347), что хорошо для модели. Однако, минимальные и максимальные значения (-0.89375 и 0.71670) указывают на потенциальное наличие выбросов или неравномерности в данных, что может требовать дополнительного анализа.

### Качество модели

-   **Residual standard error (RSE) 0.1898** на 565 степенях свободы показывает среднее отклонение наблюдаемых значений от линии регрессии. Меньшее значение RSE указывает на лучшее соответствие модели.

-   **Multiple R-squared: 0.9971**: Очень высокий коэффициент детерминации указывает на то, что модель очень хорошо объясняет вариабельность среднего радиуса, основываясь на выбранных независимых переменных. Почти 99.71% вариации среднего радиуса может быть объяснено моделью.

-   **F-statistic: 6.511e+04**: Очень высокая F-статистика и очень низкое p-значение (\< 2.2e-16) подтверждают, что модель в целом статистически значима.

### Проверим остальные предпосылки для линейной модели

#### Нормальность распределения остатоков

```{r}
# Визуальная оценка нормальности распределения остатков
qqPlot(residuals(model))
```

На большей части графика мы видим, что точки (осатки) несильно отклоняются и находятся в пределах обозначенных интервалов, однако в левой части графика эти отклонения сильно выражены и распространяются за пределы интервалов.

```{r}
# Оценка нормальности распределения остатков с помощью теста Шапиро-Уилка
shapiro.test(residuals(model))
```

Вывод: так как p-value меньше порога 0.05 мы отвергаем гипотезу о нормальности распределерия остатков.

-   гомоскедастичность остатков

```{r}
# оценка распределения остатков 
plot(model, which = 1)
```

Наблюдается некоторая неравномерность распределения остатков (в одной области большая концентрация точек, в другом меньше). Для более точных результатов необходимо проводить статистические тесты.

```{r}
# Тест Бреуша-Пагана на остатках модели
bptest_result <- bptest(model)

# Вывод результатов теста
print(bptest_result)
```

Тест на равнометрность дисперсий с p-value \< 0.05 показывает что дисперсии не равномерны.

Также в связи с наличием гетероскедастичности можно подумать о преобразовании или переопределении зависимой переменной, а также использовать взвешенную регрессию.

-   Еще одно требование для линейной регрессии у нас соблюдается - наблюдения в нашем датасете независимые, так как представлены отдельными не связанными друг с другом наблюдениями.

# Задание 2 (2 балла)

-   Пусть колонка с диагнозом принимает следующие значения: злокачественная опухоль — 1, а доброкачественная — 0. Постройте модель, которая бы прогнозировала вероятность возникновения злокачественной опухоли от среднего радиуса (а), средней площади (б), средней текстуры (в).

-   Постройте графики. Создайте модель, которая бы прогнозировала вероятность возникновения злокачественной опухоли от всех трех перечисленных факторов.

```{r}
# создание бинарной перименной для диагноза 
cancer_df$diagnosis_numeric <- ifelse(cancer_df$diagnosis == "M", 1, 0)
```

Для выполнения данного квеста подходит логистическая регрессия,(но проще было бы регрессию в прошлые жизни) так как зависимая переменная бинарная. Наблюдения в нашем датасете независимые.

В отличие от линейной регрессии логистическая регрессия прогнозирует **вероятность** злокачественной опухоли исходя из среднего радиуса, средней площади и средней текстуры. Для того чтобы оперировать в знакомых нам коэффициентах (как бы для линии) нам приходится преобразовывать s- образную функцию вероятности в log(odds). Что раcтягивает наши знаxения от минус бесконечности до плюc бесконечности по оси y. Что позволяет нам просчитать линию, которая вписывается в данные лучше всего на основании сложения логарифмов вероятности(которая likelihood). Но так как мы остались без привычных нам остатков (они теперь тоже растянуты от минус до плюс бесконечности ) считать R-squared и p-values станет чуть-чуть сложнее из-за преобразований. Но у нас есть компухтеры.

```{r}
# построение логистической регрессии
model_logistic <- glm(diagnosis_numeric ~ radius_mean + area_mean + texture_mean, 
                      data = cancer_df, family = binomial)
summary(model_logistic)
```

**Интерпретация**:

-   Интерсепт как обычно - константа модели. Показывает лог-шансы злокачественной опухоли, когда все остальные переменные равны 0. Но так как это сферический конь в вакууме, инетпретировать это невозможно.

-   P-value у нас показывает значимость только для текстуры, так как для текстуры оно меньше 0.05 а для радиуса и площади оно больше 0.05. Значит увеличение средней текстуры на одну единицу повышает лог-шансы наличия злокачественной опухоли в 0.20917. Тут нужно преобразовать данные обратно в вероятности, так как мозгу сложно интерпретировать лог-шансы.

```{r}
# проведем обратную логарифмированию операцию, чтобы вернуться а нашу реальность 
exp(coefficients(model_logistic))
```

-   получается что при увеличении средней текстуры на одну единицу вероятность злокачественно опухоли увеличивается в 1.232654 раз. Такая разница достоверна, так как p-value меньше порогового 0.05.

Качество модели:

Null deviance показывает отклонение модели ( только с интерсептом ) без предикторов.

Residual deviance gпоказывает отклонение модели с предикторами.

Снижение отклоненич с 751.4 до 288.8 показывает на значительное улучшение модели после включения предикторов.

AIC - мера качества модели , учитывающая количество параметров. Чем она меньше тем лучше.

Модель демонстрирует, что средняя текстура является значимым предиктором злокачественности опухоли, в то время как средний радиус и средняя площадь не оказали значимого влияния в данной модели. Для улучшения модели можно рассмотреть возможность исключения несущественных предикторов или добавление других переменных, которые могут повысить её предсказательную мощность.

Так же следует помнить о предпосылках для логистичесской регрессии:

-   мультиколлинеарность факторов

-   линейная связь между факторами и логитом зависимой переменной

-   отсутствие экстремальных выбросов

**Визуализация**

Чтобы построить графики, показывающие влияние каждого из предикторов на вероятность злокачественной опухоли, мы можем создать набор данных, где каждый предиктор варьируется в своем диапазоне, в то время как остальные переменные устанавливаются на их средних значениях. Затем мы можем использовать эти данные для предсказания вероятности и визуализации результатов.

```{r}
# Определение диапазонов для каждого предиктора
radius_range <- seq(min(cancer_df$radius_mean), max(cancer_df$radius_mean), length.out = 100)
area_range <- seq(min(cancer_df$area_mean), max(cancer_df$area_mean), length.out = 100)
texture_range <- seq(min(cancer_df$texture_mean), max(cancer_df$texture_mean), length.out = 100)

# Создание сетки новых данных для каждого предиктора
predict_data_radius <- expand.grid(radius_mean = radius_range, 
                                   area_mean = mean(cancer_df$area_mean), 
                                   texture_mean = mean(cancer_df$texture_mean))

predict_data_area <- expand.grid(radius_mean = mean(cancer_df$radius_mean), 
                                 area_mean = area_range, 
                                 texture_mean = mean(cancer_df$texture_mean))

predict_data_texture <- expand.grid(radius_mean = mean(cancer_df$radius_mean), 
                                    area_mean = mean(cancer_df$area_mean), 
                                    texture_mean = texture_range)

# Предсказание вероятностей для каждого набора данных
predict_data_radius$predicted_prob <- predict(model_logistic, newdata = predict_data_radius, type = "response")
predict_data_area$predicted_prob <- predict(model_logistic, newdata = predict_data_area, type = "response")
predict_data_texture$predicted_prob <- predict(model_logistic, newdata = predict_data_texture, type = "response")


```

```{r}
# График для среднего радиуса
ggplot() +
  geom_line(data = predict_data_radius, aes(x = radius_mean, y = predicted_prob), color = "blue") +
  geom_point(data = cancer_df, aes(x = radius_mean, y = diagnosis_numeric), color = "red") +
  labs(title = "Вероятность злокачественной опухоли и реальные данные от среднего радиуса",
       x = "Средний радиус", y = "Вероятность / Диагноз") +
  theme_minimal()

# График для средней площади
ggplot() +
  geom_line(data = predict_data_area, aes(x = area_mean, y = predicted_prob), color = "blue") +
  geom_point(data = cancer_df, aes(x = area_mean, y = diagnosis_numeric), color = "red") +
  labs(title = "Вероятность злокачественной опухоли и реальные данные от средней площади",
       x = "Средняя площадь", y = "Вероятность / Диагноз") +
  theme_minimal()

# График для средней текстуры
ggplot() +
  geom_line(data = predict_data_texture, aes(x = texture_mean, y = predicted_prob), color = "blue") +
  geom_point(data = cancer_df, aes(x = texture_mean, y = diagnosis_numeric), color = "red") +
  labs(title = "Вероятность злокачественной опухоли и реальные данные от средней текстуры",
       x = "Средняя текстура", y = "Вероятность / Диагноз") +
  theme_minimal()


```

На графике можно определить точку инфелксии ( цнетральную точку) при которой вероятность события равна 50% Шансы на положительный и отрицательных исход равны. Для текстуры это чуть больше 20

Наклон- чем сильнее наклон, тем сильнее влияние предиктора на вероятность исхода

Асимптоты - значение предиктора, когда график сглаживается ( это пороговые значения за границами которых **изменения** в предикторе уже почти не влияют на исход) Для текстуры это приблизитлеьно от 10 до 40

# Задача 3 (6 баллов)

**Для выполнения этого задания вам понадобится датасет** `lung`**, который встроен в пакет** `survival`**. Установите этот пакет и загрузите датасет.**

```{r}
#загружаем датасет
lung <- survival::lung
```

**Датасет содержит следующий набор переменных:**

-   **`inst`: код учреждения;**

-   **`time`: время выживаемости в днях;**

-   **`status`: 1 = цензурирование, 2 = смерть;**

-   **`age`: возраст в годах;**

-   **`sex`: мужской = 1, женский = 2;**

-   **`ph.ecog`: шкала опросника ECOG (оценку проводит врач). 0 = отсутствие симптомов, 1= симптомы есть, но пациент наблюдается амбулаторно, 2 = меньше половины дня пациент вынужден проводить в постели, 3 = больше половины дня нуждается в отдыхе лежа, но не прикован к постели, 4 = прикован к постели;**

-   **`ph.karno`: шкала Карновского (от 0 до 100, от худшего к лучшему) по оценке врача;**

-   **`pat.karno`: шкала Карновского (от 0 до 100, от худшего к лучшему) по оценке пациента;**

-   **`meal.cal`: калории потребляемой пищи;**

-   **`wt.loss`: потеря веса за последние полгода.**

**Создайте переменную** `event`**, в которой отразите наличие или отсутствие (1 или 0) интересующего события — смерти пациента.**

```{r}
# Добавление новой переменной 'event' в датасет 'lung'
lung$event <- ifelse(lung$status == 2, 1, 0)
```

```{r}
# делаем выборку только тех пациентов, которые достигли целевого события (смерть)
lung_2 <- filter(lung,lung$event == 1)
```

-   Постройте кривые выживаемости в зависимости от пола (на одном графике должны получиться две кривые для каждого пола и таблица числа пациентов, подверженных риску (at risk) под ним). Поясните получившееся значение p-value для лог-рангового теста и опишите наблюдаемые результаты.

```{r}
# График кривых выживаемости в зависимости от пола
surv_fit <- survfit(Surv(time, status) ~ sex, data = lung_2)

ggsurvplot(surv_fit, conf.int = TRUE, surv.median.line = 'hv', risk.table = TRUE)
```

На графике кривых выживаемости по оси x отложено время, а по оси y - доля выживших пациентов, что показывает, как изменяется доля выживших в зависимости от времени.

На графике мы видим, что доверительные интервалы двух групп пересекаются, линии графика также пересекаются. Это может говорить об отсутсвии значимых различий между полом по выживаемости.

```{r}
# log-rank тест
log_rank_test <- survdiff(Surv(time, status) ~ sex, data = lung_2)
log_rank_test

```

Мы видим две строки, соответсвующие группам, разделенным по полу. В столбце N обозначено общее количество человек в группе, столбцы Observed и Expected - наблюдаемые и ожидаемые события.

Так как p-value \> 0.05 нет статистически значимой разницы в выживаемости между двумя группами, разделенными по полу.

-   Постройте график кумулятивной функции рисков (cumulative hazard function) для пола. Проинтерпретируйте график.

```{r}
# График кумулятивной функции рисков по полу
ggsurvplot(surv_fit, fun = "cumhaz", conf.int = TRUE, risk.table = TRUE)
```

На графике кумулятивной функции рисков по оси x отложено время, а по оси y - риск целевых событий, что показывает, как изменяется риск в зависимости от времени.

На графике мы видим, что доверительные интервалы двух групп пересекаются, линии графика также пересекаются. Это может говорить об отсутсвии значимых различий между полом по уровню риска.

-   С помощью функции coxph() постройте регрессию Кокса и оцените влияние пола на выживаемость. Что вы можете сказать о полученных результатах?

```{r}
# регрессия Кокса
cox <- coxph(Surv(time, status) ~ sex, data = lung_2)
summary(cox)
```

По результатам мы видим p-value 0.136 \> 0.05 то есть разница между двумя группами по полу статистически незначима.

Также можем оценить различие в риске у двух групп по полу по величине коэффициента (coef) и экспоненты коэффициента (exp(coef)). В нашем случае уровень относительного риска (exp(coef)) 0.7779.

```{r}
# Выполнение преобразования exp(coef) и exp(-coef)
(1 - 0.7779) * 100 
(1 - 1.285) * 100 
```

То есть риск смерти в группе женщин ниже, чем у мужчин на 22.21%, а риск смерти в группе мужчин выше на 28.5%. Однако, мы знаем, что эти различия по результатам регрессии Кокса не достоверны.

Тесты Likelihood ratio и Wald test также подтсверждают то, что наши результаты не имеют статистически значимой разницы.

Проводя анализ мы рассматривали только пациентов достигших целевых событий, не рассматривая цензурированные кейсы, что влияет на отражение анализом данных. Данные без цензуры, не показали статистическую значимость, ни по риску ни по выживаемости.
